【裁判字號】    97,台上,1420
【裁判日期】    970403
【裁判案由】    貪污
【裁判全文】
最高法院刑事判決            九十七年度台上字第一四二○號
上  訴  人  甲○○
選任辯護人  江雍正律師
            張永昌律師
上  訴  人  乙○○
選任辯護人  林石猛律師
上列上訴人等因貪污案件，不服台灣高等法院高雄分院中華民國
九十五年十二月二十七日第二審更審判決（九十三年度上更(一)字
第三六七號，起訴案號：台灣高雄地方法院檢察署九十一年度偵
字第一七○五三、二○六一○、二七三四二號），提起上訴，本
院判決如下：
    主  文
原判決撤銷，發回台灣高等法院高雄分院。
    理  由
本件原判決認定上訴人乙○○係高雄市楠梓區五常里第四屆里長
（任期自民國八十三年八月一日起至八十七年七月三十一日止）
及第六屆里長（任期自九十一年八月一日起至九十五年七月三十
一日止），負責辦理該里里民申請服務事項、召開並主持鄰長會
議、里民大會及綜理該里辦公處等業務，而上訴人甲○○則係高
雄市市議員陳萬達之女婿，擔任陳萬達市議員服務處秘書（助理
），且自七十二年九月二十五日起至九十一年七月三十一日止，
先後擔任高雄市政府養護工程處助理工程員、工程員、高雄市政
府工務局養護工程處工程員，二人均為依據法令從事公務之人員
。渠等均明知關於違章建築之處理，除內政部依建築法第九十七
條之二授權規定發布之「違章建築處理辦法」，在建築法適用地
區內，依法應申請當地主管建築機關之審查許可並發給執照方能
建築，而擅自建築之建築物即為「違章建築」；又違章建築之拆
除，由直轄市、縣（市）主管建築機關執行之；依規定應拆除之
違章建築，不得准許緩拆或免拆；違章建築拆除時，敷設於違章
建築之建築物設備，一併拆除之，違章建築處理辦法第二條、第
三條、第六條及第七條第一項分別定有明文外。另高雄市政府亦
曾公告對於新驗收完成及正在施工中之違章建築，不論規模、面
積大小、構造材質一律即報即拆。且高雄市政府如執行拆除違章
建築時，遇有民代關說者，依照高雄市政府暨所屬機關學校員工
處理請託關說、贈受財物及飲宴應酬執行要點第二點第一項有關
受理請託關說之相關規定處理，其處理方式約略可分為：(一)請託
關說以書面為之者，受理人員應準用行政機關處理人民陳情案件
要點之規定處理，並簽報其長官及知會政風機構；(二)請託關說非
以書面為之者，受請託或受關說人員應填寫請託關說案件報告表
陳報其長官或上級機關首長核處，並知會政風機構；(三)請託關說
以機關首長為對象者，該首長應將處理結果陳報其上級主管機關
核備並知會政風機構。乃上訴人二人基於圖利之概括犯意聯絡，
對於非屬其等主管、監督之違章建築處理事務，明知新違章建築
依上開規定，不得准許緩拆或免拆，竟於高雄市楠梓區五常里居
民蔡昆祥、李玉柱、辛武旺、邱招娣就原判決附表一編號１至４
所示渠等增建之違章建築經查報即將遭拆除之際（各該違章建築
所有人姓名、所在地、違章查報日期等均詳如其附表一所示），
於該附表一編號１至４所示時間，由上訴人二人利用甲○○為高
雄市市議員陳萬達女婿，擔任其服務處秘書（助理）之身分關係
，對違章建築處理事務有可憑藉影響之機會，連續由該附表一編
號１至４所示違章建築所有人，交付上訴人二人如該表列所示金
錢，再由甲○○到達各該違章建築拆除現場，憑藉其岳父陳萬達
名義，致使在場執行拆除違章建築公務之高雄市政府工務局違章
建築處理隊人員違背上開規定，僅做象徵性破壞，即停止拆除，
施某並在高雄市政府工務局處理新違章建築通知單上簽寫「陳萬
達」之署名及日期，使原判決附表一編號１至４所示違建住戶之
違章建築因此得免遭拆除，順利完工。上訴人二人因之共同圖利
所得計為新台幣（下同）八萬元。嗣甲○○於九十一年八月七日
上午九時三十分許，在高雄小港國際機場證照查驗處，經法務部
調查局高雄市調查處（下稱高雄市調查處）調查員持拘票拘提到
案。乙○○則於同年九月十七日經檢察官傳喚訊問後，予以逮捕
等情。因而撤銷第一審所為科刑之判決，經比較刑法及貪污治罪
條例之新舊規定後，改判依行為時即修正前刑法連續犯規定，均
論處上訴人二人共同連續依據法令從事公務之人員，對於非主管
或監督之事務，利用身分圖利罪刑。固非無見。
惟查：(一)、貪污治罪條例第六條第四款所規定依據法令從事公務
之人員，對於非主管或監督之事務，利用職權、機會或身分圖利
罪，必須行為人之職權或身分對於該非主管或監督之事務有某種
影響力而據以圖利；又利用機會圖利，亦必須行為人對該事務有
可憑藉以影響之機會，方屬相當。原判決事實認定上訴人二人係
基於圖利概括犯意，由甲○○利用其為高雄市市議員陳萬達女婿
，擔任其服務處秘書（助理）之「身分」關係，對違章建築處理
事務有可憑藉影響之「機會」，連續由原判決附表一編號１至４
所示蔡昆祥等人，於表列時間先後交付上訴人二人如表列所示金
錢，而由甲○○憑藉陳萬達名義，使執行拆除違章建築公務之高
雄市政府工務局違章建築處理隊人員僅做象徵性破壞，即停止拆
除，因而就非屬渠二人主管、監督之事務，獲取不法利益計八萬
元等情。似認上訴人二人係利用施某擔任其岳父即高雄市市議員
陳萬達服務處秘書（助理）之「身分」，以及就違章建築處理事
務有可憑藉之「機會」，而為本件圖利犯行，然其於論罪理由內
則謂上訴人二人利用甲○○為高雄市市議員陳萬達女婿與擔任服
務處秘書（助理），對於違章建築處理事務均有可憑藉影響之「
機會」，冀謀圖利，由原判決附表一編號１至４所示之人，交付
渠二人如表列金額現金，再由施某於各該違章建築拆除現場，挾
其岳父陳萬達議員名義，使執行拆除違章建築人員停止拆除，因
認上訴人二人均係犯八十一年七月十七日修正公布貪污治罪條例
第六條第一項第五款之對於非主管或監督之事務圖利罪，而於主
文欄就上訴人二人所犯罪名，則載為「共同連續依據法令從事公
務之人員，對於非主管或監督之事務，利用『身分』圖利」等語
，致其事實認定與其理由之論敘，以及主文之諭知相互並不一致
，而有判決理由矛盾之違法。(二)、原判決事實認定上訴人二人係
由甲○○利用其為高雄市市議員陳萬達女婿，擔任陳萬達服務處
秘書（助理）之「身分」關係，對違章建築處理事務有可憑藉影
響之「機會」，乃對非屬渠等主管、監督之事務，圖得不法利益
等情，理由內關於甲○○於案發時擔任其岳父陳萬達市議員服務
處之秘書（助理）乙節，則說明已據甲○○於第一審審理中供承
明確，乃資為此部分事實之認定憑據。然甲○○於原審更審前及
原審更審審理迭次否認渠曾擔任陳萬達議員服務處之秘書（助理
）（見原審上訴卷第七十九頁背面、第二四○、二七五頁、原審
更(一)卷(一)第一○○頁背面、卷(二)第二五八、二六五頁）。是原判
決該項事實認定與上開卷證不相符合，有證據上理由矛盾之違法
。且對甲○○上開否認之辯解，未說明不足採之理由，徒以渠於
第一審之供詞，而為對上訴人二人不利之認定，亦嫌速斷，而有
判決理由不備違誤。(三)、原判決於理由內係以證人蔡昆祥於高雄
市調查處調查時之供證、證人劉水森於第一審審理時結證之供詞
，以及甲○○於第一審審理時坦承各該新違章建築通知函上「陳
萬達」之署名，均為伊所親自簽寫，資為認定上訴人二人確有該
部分圖利犯行之主要論據。然蔡昆祥於高雄市調查處調查時供稱
有將一萬元拿去作違建，交予劉水森，並未指稱該款係交予上訴
人二人，而劉水森對此則概予否認，則甲○○縱曾在該處理新違
章建築通知函上簽寫陳萬達之署名，此如何足以佐證上訴人二人
曾經由劉水森向蔡昆祥收取一萬元？而蔡昆祥、劉水森與甲○○
並不認識，又基於如何平常事理之判斷，足認渠二人係透過乙○
○轉託甲○○出面處理擺平蔡昆祥之違建拆除事宜？均殊值存疑
，乃原判決對此未詳加論斷說明，徒以上開情由，遂認上訴人二
人有此部分圖利犯行，即不無認定事實不依證據及判決理由不備
之違法。(四)、原判決理由係依憑證人李文忠於偵查中、第一審及
原審更審前審理時之供證，證人李文生之證述，並說明乙○○於
九十一年十月三十一日在高雄市調查處供稱李玉柱事後曾告訴伊
，甲○○曾向其拿二萬元之活動費等語，與李文忠、李文生證述
情節相互吻合，乃執為不利於上訴人二人該部分犯罪論據之一。
而李文忠於高雄市調查處調查時確曾證稱乙○○於九十一年七月
底某日，曾找伊父親李玉柱，表示如有人來調查違建活動費之事
，不要說出有交付甲○○二萬元之事等語（見三二九三號偵卷第
九十九頁背面）。原判決於理由內就此雖亦加以引述（原判決理
由將之誤為係李文忠偵查中之供證），然乙○○案發後於九十一
年七月底某日，縱曾告以李玉柱勿說出曾交予甲○○二萬元之事
，此如何足證謝某與甲○○就此即有圖利之共同犯意？亦滋疑義
。原判決理由對此未置一詞，予以論斷，尚嫌理由不備。(五)、依
原判決認定之事實，甲○○基於圖利犯意，就非其主管、監督之
違章建築拆除事務，收受原判決附表一所示蔡昆祥等人金錢後，
除於拆除違章建物現場，以其岳父即高雄市議會議員陳萬達名義
，使執行拆除之高雄市政府工務局違章建築拆除人員僅作象徵性
破壞拆除，即行停止外，並在高雄市政府工務局處理新違章建築
通知單上簽寫「陳萬達」之署名及日期等情，而甲○○對此並未
否認，且坦承其在該通知單上簽寫陳萬達姓名，事先陳萬達並不
知情，亦未同意（見一審卷(一)第一七六、一七七頁）。依此，甲
○○在高雄市政府工務局處理新違章建築通知單上簽寫「陳萬達
」署名，似有偽造情事，而渠於該通知書上簽寫陳萬達署押，其
目的、涵義為何？是否有為一定意思之表示，而具有「文書」或
「準文書」性質？此與該部分圖利犯行應有修正前刑法牽連犯之
裁判上一罪關係，而為起訴效力所及，原審對此未加調查審認，
予以併論，應有已受請求之事項未予判決之違法。(六)、原判決於
上訴人二人被訴圖利罪，說明不另為無罪諭知之理由內，係以證
人何保吉於高雄市調查處調查及偵查中就其交予甲○○六萬元活
動費，究係現金或支票，先後所述不一，何某嗣於審判中已予否
認，且於第一審審理時供稱渠於調查處調查時，因罹患糖尿病頭
暈身體不適，所供不實等語，遂將渠於高雄市調查處調查及偵查
中所為不利之供詞，予以摒棄不採。然乙○○於高雄市調查處調
查時證稱何保吉恐其違建遭拆除，確曾經其介紹與甲○○認識，
事後何某告訴伊確有拿錢予施某擺平此事，渠嗣於偵查中以證人
身分到庭結證，對此亦證實無誤（見他卷第七十二頁背面、第七
十六頁背面、第七十七頁），此似徵何保吉於高雄市調查處調查
及偵查中之供證，尚非全無憑據。而何某於案發當時縱罹患糖尿
病，而有頭暈情形，然此是否即當然足以影響其於調查處及偵查
中供述之真實性？亦有可疑。況證人即高雄市調查處調查員高吉
川、許志清二人於第一審審理時到庭結證，均否認何某於調查時
有頭暈致影響其陳述情形，而原審此次更審於準備程序調取何某
於高雄市調查處調查時之錄音帶勘驗結果，亦未認何某於詢問當
時有如何因頭暈致影響其陳述情事（見一審卷第一五一、一五二
頁、原審更(一)卷(二)第一二七、一二八頁）。以上係不利上訴人二
人之證據，基於公平正義之維護，自有詳予查究必要。原審對之
未予採酌，復未於判決內說明不足採之理由，非惟證據調查職責
未盡，抑且理由不備。以上，或係上訴人二人上訴意旨所指摘，
或為本院得依職權調查之事項，應認原判決仍有撤銷發回更審之
原因。原判決不另諭知無罪部分，基於審判不可分之原則，併予
發回。
據上論結，應依刑事訴訟法第三百九十七條、第四百零一條，判
決如主文。
中    華    民    國  九十七  年    四    月    三    日
                      最高法院刑事第五庭
                          審判長法官  張  淳  淙
                                法官  劉  介  民
                                法官  張  春  福
                                法官  蔡  彩  貞
                                法官  林  俊  益
      本件正本證明與原本無異
                                      書  記  官
中    華    民    國  九十七  年    四    月    十    日
                                                      Ｋ


司法院資訊處製作；財團法人民間司法改革基金會備份。
